最高法院刑事判決　　　　　　　　　　　　　　　九十一年度台上字第六一一四號
　　上　訴　人　甲○○
右上訴人因常業詐欺案件，不服台灣高等法院台中分院中華民國九十一年八月七日第
二審更審判決（九十一年度重上更(一)字第八九號，起訴案號：台灣台中地方法院檢察
署八十五年度偵緝字第二九三號、八十六年度偵字第二六二七號），提起上訴，本院
判決如左：
    主  文
原判決撤銷，發回台灣高等法院台中分院。
    理  由
本件原判決認定上訴人甲○○有竊盜前科，認知「楊久億」（綽號劉董）「何忠義」
等不詳實際姓名、年籍之成年男子係從事不法使用人頭支票等常業詐欺行為，竟基於
幫助之故意，分別於民國八十四年一月七日、八十四年一月二十五日、八十四年一月
二十六日、八十四年二月二十一日、八十四年三月三日，在「何忠義」之陪同下，至
台灣中小企業銀行忠明分行、中華商業銀行台中分行、中興商業銀行台中分院、合作
金庫西屯支庫、台中市第六信用合作社中華分社申請開立支票存款帳戶，並將各請領
之第一本空白支票簿交付「楊久億」「何忠義」等人使用。「何忠義」等人自八十四
年二月間起至同年五月間止，以上揭支票對外詐購財物、詐調現款牟利，或將部分支
票銷售予蕭順隆（另案由台灣台中地方法院審結）、徐平和（另案偵辦）、張啟鴻（
另案由台灣高雄地方法院檢察署偵辦中）等人，作為向林德進、褚羅淑鳳、曾明德、
開桂企業有限公司及他人詐購財物、詐調現款之工具，退票金額高達新台幣（下同）
一億多元等情。因而撤銷第一審諭知無罪之判決，改判論處上訴人幫助常業詐欺罪刑
，固非無見。
惟查(一)、有罪判決書之事實一欄，為判斷其適用法律當否之準據，法院應將依職權認
定與論罪科刑有關之事實，翔實記載，然後於理由內逐一說明其憑以認定之證據，並
使事實認定與理由說明，互相適合，方為合法。倘事實認定與理由說明，不相一致，
或事實與理由之記載，前後齟齬，按諸刑事訴訟法第三百七十九條第十四款後段規定
，均屬判決理由矛盾之當然違背法令。原判決事實認定上訴人係基於幫助「楊久億」
（綽號劉董）「何忠義」等不詳姓名年籍之成年男子之犯意，參與犯罪，並以常業詐
欺罪之幫助犯論處。然於理由欄內謂「甲○○對於以出資為由，在『楊久億』之指示
下，共同與『何忠義』不詳姓名年籍成年男子共同於右揭時地申請開立前開五家銀行
支票存款帳戶，並請領第一次支票給『楊久億』使用等情自白在卷」；「被告圖得利
益」（見原判決第二、八頁）。似又認定上訴人與「楊久億」「何忠義」等人共同犯
罪，上訴人並獲取不法利益。原判決事實認定與理由說明，不相一致，自有理由矛盾
之違法。(二)、原判決認定上訴人充當空頭支票戶人頭，讓「楊久億」「何忠義」等人
使用其支票向人詐財有所認識，應構成常業詐欺罪之幫助犯。然為上訴人所否認，辯
稱伊任職正台科技股份有限公司，董事長佯邀入股，並稱需支票供公司使用，伊因初
入社會，信賴公司，同時前數月公司均有交付支票往來明細，每月支出收入金額約上
百萬元，並未發現異常，致失戒心，為人詐騙，並非幫助他人犯罪，此可由第一審法
院向上揭支票開戶銀行函查結果，自八十四年一月至六月收支均正常，得到證明等語
。卷查第一審法院已向上揭支票開戶銀行查詢支票退票情形，並經各該銀行檢送退票
明細情形在卷（見第一審卷第一０五至一四０頁）。原判決就上訴人否認犯罪所為有
利之辯解事項與證據，未予調查，亦不於判決理由內加以論列，率行判決，殊屬於法
有違。(三)、刑法第三百四十條已於八十八年二月三日修正公布施行，將「得併科五千
元以下罰金」部分，提高為「得併科五萬元以下罰金」，上訴人行為後法律已有變更
，原判決未依刑法第二條第一項規定為新舊法之比較適用，亦屬無可維持。以上或為
上訴意旨所指摘，或為本院得依職權調查之事項，應認原判決仍有撤銷發回之原因。
據上論結，應依刑事訴訟法第三百九十七條、第四百零一條，判決如主文。
中      華      民      國    九十一    年      十      月    三十一    日
                              最高法院刑事第二庭
                                  審判長法官  陳  錫  奎
                                        法官  洪  清  江
                                        法官  李  伯  道
                                        法官  陳  世  雄
                                        法官  惠  光  霞
      右正本證明與原本無異
                                              書  記  官
中      華      民      國    九十一    年     十一     月      六      日
